【裁判字號】    94,勞上,12
【裁判日期】    950426
【裁判案由】    給付加班費等
【裁判全文】
臺灣高等法院高雄分院民事判決          94年度勞上字第12號
上  訴  人  甲○○
            己○○
            戊○○
            丁○○
共      同
訴訟代理人  朱育男律師
被上訴人    聯捷運輸股份有限公司
法定代理人  乙○○
訴訟代理人  萬維堯律師
            丙○○
上列當事人間請求給付加班費等事件，上訴人對於民國94年7 月
26日臺灣高雄地方法院93年度勞訴字第51號第一審判決提起上訴
，本院於95年4月12日言詞辯論終結，判決如下：
    主  文
原判決關於駁回上訴人後開第二項之訴部分，暨該部分假執行之
聲請及訴訟費用之裁判均廢棄。
被上訴人應再給付上訴人甲○○伍拾玖萬仟陸佰伍拾元、己○
○伍拾陸萬仟柒佰貳拾元、戊○○陸拾柒萬伍仟捌佰拾
元、丁○○拾肆萬伍仟貳佰陸拾壹元，及均自九十三年十月二
十三日起至清償日止，按週年利率百分之五計算之利息。
第一審（除確定部分外）、第二審訴訟費用，由被上訴人負擔。
本判決所命給付，於上訴人甲○○、己○○、戊○○、丁○○各
以新臺幣壹拾玖萬柒仟元、新臺幣壹拾捌萬柒仟元、新臺幣貳拾
貳萬伍仟元、新臺幣壹拾壹萬伍仟元分別為被上訴人供擔保後，
得假執行。但被上訴人如各以新臺幣伍拾玖萬仟陸佰伍拾元、
新臺幣伍拾陸萬仟柒佰貳拾元、新臺幣陸拾柒萬伍仟捌佰
拾元、新臺幣拾肆萬伍仟貳佰陸拾壹元，分別為上訴人甲○
○、己○○、戊○○、丁○○預供擔保，得免為假執行。
    事實及理由
一、上訴人起訴主張：上訴人甲○○、己○○、戊○○、丁○○
    分別自民國84年11月27日、85年6 月1 日、86年12月8 日、
    、89年10月2 日起，均至93年6 月2 日離職止，受僱於被上
    訴人擔任拖車駕駛員工作，離職時月薪分別為上訴人甲○○
    新臺幣（下同）6 萬5501元、己○○6 萬1191元、戊○○6
    萬2792元、丁○○6 萬2792元。故上訴人甲○○之每日平均
    工資為2183元【65501 ÷30＝2183，元以下四捨五入（下同
    ）】，平均每小時之工資為273 元（2183÷8 ＝273）， 其
    第九、十小時之每小時加班費（按即延長工作時間之工資，
    下同）為363 元（273 ×1.33＝363）； 上訴人己○○之每
    日平均工資為2040元（61191 ÷30＝2040），平均每小時之
    工資為255 元（2040÷8 ＝255）， 其第九、十小時之每小
    時加班費為339 元（255 ×1.33＝339）； 上訴人戊○○之
    每日平均工資為2093元（62792 ÷30＝2093），平均每小時
    之工資為262 元（2093÷8 ＝262）， 其第九、十小時之每
    小時加班費為348 元（262 ×1.33＝348）； 上訴人丁○○
    之每日平均工資為2093元（62792 ÷30＝2093），平均每小
    時之工資為262 元（2093÷8 ＝262）， 其第九、十小時之
    每小時加班費為348 元（262 ×1.33＝348）。 在上訴人任
    職期間，被上訴人均未依法給付延長工時之工資，經計算上
    訴人甲○○、己○○、戊○○、丁○○離職前5 年延長工時
    之時數（即每日工作超過8 小時部分）分別為1,635.4 小時
    、1,662. 9小時、1,942. 05 小時、992.13小時，以上訴人
    第九、十小時之每小時加班費時薪依序為甲○○363 元、己
    ○○339 元、戊○○348 元及丁○○348 元計算，被上訴人
    短發之加班費分別為上訴人甲○○59萬3650元（1635.4×36
    3 ＝593650）、己○○56萬3723元（1662.9×339 ＝563723
    ）、戊○○67萬5833元（1942.05 ×348 ＝675833）、丁○
    ○34萬5261元（992.13×348 ＝345261）。另被上訴人自93
    年1 月起，未經上訴人同意，片面減少工資，即將灌充加給
    由每次105 元調降為80元、短程里程加給費率每公里減少0.
    1 元、假日津貼由1,000 元調降為500 元，致上訴人甲○○
    、己○○、戊○○、丁○○自93年1 月至同年5 月間，工資
    分別減少2 萬6762元、2 萬576 元、2 萬1365元、2 萬1059
    元。爰依勞動基準法（下稱勞基法）第24條第1 款規定及勞
    動契約之法律關係，請求被上訴人給付上開短發之工資及法
    定遲延利息，並聲明：(一)被上訴人應分別給付上訴人甲○○
    62萬412 元、己○○58萬4299元、戊○○69萬7198元、丁○
    ○36萬6320元，及均自起訴狀繕本送達翌日（即93年10 月
    23日，下同）起至清償日止，按週年利率5%計算利息。(二)願
    供擔保請准為假執行之宣告。
二、被上訴人則以：上訴人均係拖車駕駛員，每日工作時間與送
    貨地點均非固定，須經常出車在外，工作性質特殊，難以精
    確計算每人每日實際工作時數，因此不受上、下班打卡之限
    制，故兩造對於上訴人工作方式及薪資結構之約定即與一般
    勞動契約不同。被上訴人係以給付「里程加給」及「灌充加
    給」之方式，代替延長工時薪資之給與，亦即里程加給區分
    為長途與短途，長途送貨以趟次計算，短途送貨依實際里程
    計算，若星期日或國定假日出勤，則除里程加給外，另有假
    日津貼；而灌充加給則按裝卸次數計算。上訴人於受僱之初
    ，對其薪資結構均已知之甚詳，並簽署勞動契約而行之有年
    ，上訴人嗣後再以不同之薪資結構計算方式，主張被上訴人
    應給付加班費，顯與原勞動契約之約定不符。而上訴人領取
    之工資，內容包括底薪、出勤獎金、安全獎金、伙食津貼、
    灌充加給、里程加給、假日津貼，已包括延長工時之薪資在
    內，上訴人自不得再重複請求。另被上訴人自93年1 月起，
    雖未經公告並得上訴人同意，即片面減少灌充加給、短程里
    程加給及假日津貼，然此係反應營運成本所必要，況且上訴
    人於收受薪資單後均未有爭執，直至離職後始起訴請求，足
    見之前已有默示同意等語，資為抗辯。並聲明：(一)請求駁回
    上訴人之訴及假執行之聲請。(二)如受不利判決，願供擔保免
    為假執行。
三、經原審判決被上訴人應給付上訴人自93年1月至同年5月間所
    短發之工資，即被上訴人應給付上訴人甲○○2 萬6762元、
    己○○2 萬576 元、戊○○2 萬1365元、丁○○2 萬1059元
    ，及均自93年10月23日起至清償日止，按週年利率5%計算之
    利息，而駁回上訴人其餘之訴。上訴人就其請求經原審駁回
    部分聲明不服，提起上訴，並於本院聲明：(一)原判決關於駁
    回上訴人後開第二項之訴部分廢棄。(二)被上訴人應再給付上
    訴人甲○○59萬3650元、己○○56萬3723元、戊○○67萬
    5833 元 、丁○○34萬5261元，及均自93年10月23日起至清
    償日止，按週年利率5%計算之利息。(三)願供擔保請准宣告假
    執行。被上訴人則聲明：(一)上訴駁回。(二)如受不利判決，願
    供擔保免為假執行之宣告。至被上訴人於原審敗訴部分，則
    未據被上訴人提起上訴，已告確定。
四、兩造對下列事項不予爭執，並有上訴人之離職證明書、車輛
    運輸紀錄表、行車紀錄器（即圓盤表，該資料附於卷外）、
    薪資單、加班工作時數逾時表（原審卷第16-19頁、第83-98
    頁、第148頁、第168頁、第171-197頁、第200-223頁）、台
    北市政府勞工局函二件（本院卷第71-77頁）及「聯捷運輸
    公司拖車駕駛員任用薪資計算標準及獎勵辦法實施細則」三
    份（原審卷第224頁至229頁，下稱系爭實施細則）等在卷可
    稽，堪信為真實：
  (一)上訴人甲○○、己○○、戊○○、丁○○分別自84年11月27
    日、85年6 月1 日、86年12月8 日、89年10月2 日起，分別
    受僱於被上訴人公司，擔任拖車駕駛員工作。至93年6 月2
    日離職時，渠等四人之月薪分別為上訴人甲○○6 萬5501元
    、己○○6 萬1191元、戊○○6 萬2792元、丁○○6 萬2792
    元。以此計算上訴人之第九、十小時之每小時加班費依序為
    甲○○363 元、己○○339 元、戊○○348 元及丁○○348
    元。
  (二)上訴人離職前5 年每日延長工時之時數分別為甲○○1,635.
    4 小時、己○○1,662.9 小時、戊○○1,942.05小時、丁○
    ○992.13小時。
  (三)依照上訴人所主張之第九、十小時之每小時加班費及渠等之
    延長工時時數計算，如上訴人之主張有理由，被上訴人短發
    之加班費分別為上訴人甲○○59萬3650元、己○○56萬3723
    元、戊○○67萬5833元、丁○○34萬5261元。
  (四)上訴人甲○○、戊○○、丁○○分別於84年12月15日、86年
    11月13日、89年10月5 日簽署系爭實施細則，係屬於兩造勞
    動契約之一部分。系爭實施細則第三條規定：「薪資結構（
    按月給付）＝底薪＋出勤獎金＋安全獎金＋伙食津貼＋里程
    加給＋灌充加給＋假日津貼」。該條第1.2.3.點係規定底薪
    、出勤獎金及安全獎金之數額；該條第4.點則規定：「里程
    加給給付計算標準分長程及短途：長程送貨以趟次計算，標
    準如附件之Ａ。短程送貨依客戶實際里程計算，費率計算標
    準如附件之Ｂ。」（原審卷第224-229 頁）。
  (五)被上訴人係屬勞基法第3條第6款所規定之運輸業者。且汽車
    貨運業為91年12月25日修正前勞基法第32條第2項所稱之「
    特殊行業」。
  (六)汽車貨運業之工作者非屬行政院勞工委員會（下稱勞委會）
    核定公告勞基法第84條之1之工作者。且被上訴人亦迄未依
    勞基法第84條之1規定向台北市政府勞工局申請核備。
  (七)上訴人若於星期日或國定假日出勤，被上訴人除發給里程加
    給外，另有假日津貼；而灌充加給則係按上訴人之裝卸次數
    計算，其金額均屬固定。只要上訴人有出車及裝卸，不分長
    、短程均可領取灌充加給。另里程加給包括長途及短程，長
    途送貨以趟次計算；短程送貨則依實際里程計算，其單價亦
    屬固定，上訴人於短程送貨所駕駛之里程數愈長，則可領取
    之里程加給愈多（本院卷第67頁）。
五、兩造之爭點：
  (一)被上訴人發給上訴人工資中之里程加給及灌充加給，是否即
    屬於加班費？被上訴人可否據此免除其依勞基法第24條給付
    加班費之義務？
  (二)上訴人甲○○、戊○○、丁○○於受僱時所簽署之系爭實施
    細則，是否在系爭實施細則第三條已詳細規定被上訴人公司
    係以里程加給及灌充加給代替加班費？上訴人是否均已知悉
    而同意？
  (三)被上訴人公司是否屬勞基法認定之特殊行業？
六、被上訴人發給上訴人工資中之里程加給及灌充加給，是否即
    屬於加班費？被上訴人可否據此免除其依勞基法第24條給付
    加班費之義務？
  (一)按「勞工每日正常工作時間不得超過八小時，每二週工作總
    時數不得超過八十四小時。」「雇主延長勞工工作時間者，
    其延長工作時間之工資依左列標準加給之：一、延長工作時
    間在二小時以內者，按平日每小時工資額加給三分之一以上
    。」勞基法第30條第1項、第24條第1款分別定有明文。且「
    國家為保障勞工權益，加強勞雇關係，促進社會與經濟發展
    ，而制定勞動基準法，規定勞工勞動條件之最低標準，並依
    同法第三條規定適用於同條第一項各款所列之行業。事業單
    位依其事業性質以及勞動態樣，固得與勞工另訂定勞動條件
    ，但不得低於勞動基準法所定之最低標準。關於延長工作時
    間之加給，自勞動基準法施行後，凡屬於該法適用之各業自
    有該法第二十四條規定之適用，俾貫徹法律保護勞工權益之
    意旨。至監視性、間歇性或其他性質特殊工作，不受上開法
    律有關工作時間、例假、休假等規定之限制，係中華民國八
    十五年十二月二十七日該法第八十四條之一所增訂，對其生
    效日期前之事項，並無適用餘地。」大法官會議釋字第494
    號解釋亦足資參照。
  (二)經查，上訴人主張其自離職前5年之加班時數（即每日工作
    超過8 小時部分），分別為上訴人甲○○1,635.4 小時、己
    ○○1,662.9 小時、戊○○1,942.05小時、丁○○992.13小
    時之事實，已據提出車輛運輸紀錄表、行車紀錄器（即「圓
    盤表」）及工時統計表等件在卷可稽（原審卷第171-197 頁
    、第200-223 頁及卷外資料），並為被上訴人所不爭，堪信
    為真實。足徵上訴人在被上訴人公司任職期間，確有延長工
    作時間之事實，參照上開勞基法第24條第第1 款之規定及大
    法官會議釋字第494 號號解釋意旨，被上訴人自有給付上訴
    人加班費之義務。被上訴人雖辯稱：上訴人工資中所領取之
    里程加給、灌充加給及假日加給，即係屬於加班費之性質，
    被上訴人係以里程加給、灌充加給及假日加給取代加班費，
    且依此發放之金額均遠高於法定之加班費數額，並無違反強
    制規定，故上訴人請求再依勞基法第24條給付加班費有違誠
    信原則云云。惟查，上開加給中，里程加給包括長途及短程
    ，長途送貨以趟次計算；短程送貨則依實際里程計算，其單
    價亦屬固定，上訴人於短程送貨所駕駛之里程數愈長，則可
    領取之里程加給愈多；而灌充加給則係按上訴人之裝卸次數
    計算，其金額亦屬固定，只要上訴人有出車及裝卸，不分長
    、短程均可領取灌充加給等事實，為兩造所不爭，如上所述
    ，足徵里程加給及灌充加給之發放標準，均與上訴人有無延
    長工時工作無涉，而係依上訴人之駕車趟次、里程數及灌充
    次數而定。即上訴人駕車之趟次愈多或里程數愈長，則可領
    取之里程加給愈多，而上訴人若只短途駕車工作4 、5 個小
    時左右而未加班，仍有短途之里程加給可資領取，顯見被上
    訴人給付之里程加給並非因上訴人超時工作而為給付；另只
    要上訴人有出車及裝卸，不分長、短程均可領取灌充加給，
    亦可徵灌充加給並非因上訴人超時工作而為給付。從而，里
    程加給及灌充加給均屬上訴人平日在正常上班時間（即法定
    二週84工時）內提供勞務之對價，則里程加給及灌充加給非
    屬上訴人平日延長工作時間之工資無疑。被上訴人辯稱該公
    司係以里程加給及灌充加給取代延長工時工資之發放，且無
    更不利於勞工云云，不足採信。且縱被上訴人所辯該公司發
    放里程加給及灌充加給與上訴人之金額，均遠高於應發放之
    法定加班費數額等情為真，惟此亦屬被上訴人公司薪資結構
    之問題，上訴人本於勞基法第24條之規定請求被上訴人給付
    加班費，並無違背誠信原則之問題，故被上訴人上開所辯，
    均不足為採。
  (三)綜上，上訴人因工作所領取之里程加給及灌充加給，既均屬
    上訴人平日在正常上班時間內提供勞務之對價，則該里程加
    給及灌充加給非屬上訴人平日延長工作時間之工資無疑。從
    而，被上訴人辯稱其係以里程加給及灌充加給取代延長工時
    工資之發給，上訴人不可再依勞基法第24請求給付加班費云
    云，實屬無據。
七、上訴人甲○○、戊○○、丁○○於受僱時所簽署之系爭實施
    細則，是否在系爭實施細則第三條已詳細規定被上訴人公司
    係以里程加給及灌充加給代替加班費？上訴人是否均已知悉
    而同意？
  (一)按上訴人甲○○、戊○○、丁○○分別於84年12月15日、86
    年11月13日、89年10月5 日簽署系爭實施細則；且系爭實施
    細則係屬於兩造勞動契約之一部分等事實，為兩造不爭，如
    上所述。被上訴人雖辯稱：系爭實施細則第三條已詳細規定
    被上訴人公司係以里程加給及灌充加給代替加班費，且上訴
    人均已知悉而同意，故上訴人不得再請求加班費云云。惟查
    ，系爭實施細則第三條係規定：「薪資結構（按月給付）＝
    底薪＋出勤獎金＋安全獎金＋伙食津貼＋里程加給＋灌充加
    給＋假日津貼」。另該條第1.2.3.點係規定底薪、出勤獎金
    及安全獎金之數額；該條第4.點則規定：「里程加給給付計
    算標準分長程及短途：長程送貨以趟次計算，標準如附件之
    Ａ。短程送貨依客戶實際里程計算，費率計算標準如附件之
    Ｂ。」（原審卷第224-229 頁）。足見系爭實施細則第三條
    之規定，乃在說明被上訴人公司之薪資結構及其計算標準及
    方式，其中並無一語提及被上訴人係以里程加給及灌充加給
    代替加班費；則縱上訴人均已簽署系爭實施細則並表同意，
    亦僅能證明上訴人同意依系爭實施細則上所規定之薪資結構
    計算薪資，並不足以認定上訴人對被上訴人公司欲以里程加
    給及灌充加給代替加班費，即表知悉及同意。故被上訴人以
    上訴人均已簽署系爭實施細則即推論上訴人均已同意不再請
    求加班費云云，不足採信。
  (二)又證人即目前仍任職於被上訴人公司之駕駛員林建同於原審
    審理時亦證稱：「我當初應徵時公司有告訴我里程加給的部
    分長程多少、短程多少，並有舉例給我聽，還有告訴我假日
    津貼的計算，但是沒有明確告訴我里程加給就是加班費。」
    「在我們司機的認知里程加給不算加班費，因為我的認知加
    班就會另外給錢。」等語（原審卷第155頁）。至於證人即
    訴外人聯華氣體工業股份有限公司儲運課長李自華於原審固
    結證稱：是伊代替被上訴人公司面試上訴人等駕駛員的，當
    時伊有口頭講解公司之薪資結構、並舉例說明里程加給之計
    算方法等語；惟證人李自華亦證稱：伊並沒有明確告知上訴
    人里程加給就是代替加班費等語（見本院卷第157-159 頁）
    。從而，依上開證人林建同及李自華之證詞可知，系爭實施
    細則僅係兩造勞動契約中計算薪資結構之約定而已，上訴人
    於受僱時，兩造並無約定以系爭實施細則之薪資結構辦法用
    以取代加班費之發放。從而，被上訴人上開所辯，即屬無據
    。
八、被上訴人公司是否屬勞基法認定之特殊行業？
  (一)按「經中央主管機關核定之特殊行業，雇主經工會或勞工同
    意，前項工作時間每日得延長至四小時。但其工作總時數男
    工每月不得超過四十六小時；女工每月不得超過三十二小時
    。」91年12月25日修正公布前之勞基法第32條第2 項固有明
    文規定，惟該條於現行條文中業已刪除，先予敘明。
  (二)被上訴人雖辯稱：該公司係屬勞基法認定之特殊行業，可不
    受法定基本工時之限制，故上訴人之工作時間每日得延長至
    4 小時，該段時間內應計入工時中，不應另計加班費云云。
    惟查，被上訴人公司雖屬勞基法第3條第6款所規定之運輸業
    者，且汽車貨運業為91年12月25日修正前勞基法第32條第2
    項所稱之「特殊行業」，固有台北市政府勞工局95年1 月17
    日北市勞二字第09530480300 號函一件在卷可稽（本院卷第
    99頁）。惟汽車貨運業之工作者非屬勞委會核定公告勞基法
    第84條之1 之工作者；且被上訴人亦迄未依勞基法第84條之
    1 規定向台北市政府勞工局申請核備之事實，亦有台北市政
    府勞工局94年12月21日北市勞二字第09437977000 號函一件
    可資參憑（本院卷第92-93 頁）。況經勞委會核定公告為勞
    基法第84條之1 之工作者，仍須由勞資雙方另以書面約定其
    有關工作時間、例假、休假、女性夜間工作等事項，並報請
    當地主管機關核備後，始可不受勞基法第30條、第36條、第
    37條、第49條規定之限制等情，亦有上開函文可稽。而被上
    訴人公司所屬之汽車貨運業之工作者，既非屬勞委會核定公
    告勞基法第84條之1 之工作者，且被上訴人公司亦未依勞基
    法第84條之1 規定向其主管機關即台北市政府勞工局申請核
    備，如上所述，則被上訴人自不得主張其係屬勞基法所稱之
    「特殊行業」，並可以里程加給、灌充加給及假日津貼取代
    加班費或免除加班費之給付。從而，被上訴人上開主張，亦
    屬不能採信。
九、綜上所述，被上訴人辯稱該公司係屬勞基法之「特殊行業」
    ，可以里程加給及灌充加給取代加班費之發給或免除加班費
    ，且上訴人均已簽署系爭實施細則，同意不可再依勞基法第
    24請求給付加班費云云，均屬不能採信。從而，上訴人本於
    勞基法第24條第1 款規定及勞動契約之法律關係，請求被上
    訴人給付加班費，即被上訴人應再給付上訴人甲○○59萬
    3650 元 、己○○56萬3723元、戊○○67萬5833元、丁○○
    34萬5261元，及均自93年10月23日起至清償日止，按週年利
    率5%計算之利息，為有理由，應予准許。原審就此部分為上
    訴人敗訴之判決，及駁回其假執行之聲請，容有違誤。上訴
    意旨就此部分指摘原判決不當，求予廢棄改判，為有理由。
    爰由本院將原判決此部分予以廢棄，並改判如主文第2 項所
    示。又兩造分別陳明願供擔保聲請宣告假執行及免為假執行
    ，均核無不合，爰各酌定相當擔保金額准許之。
十、本件事證已臻明確，兩造其餘攻擊防禦方法於判決結果不生
    影響，故不再一一論述，併此敘明。
據上論結，本件上訴為有理由，依民事訴訟法第450 條、第78條
、第463 條、第390 條第2 項、第392 條第2 項，判決如主文。
中    華    民    國    95    年    4     月    26    日
                              勞工法庭
                                  審判長法官     張國彬
                                  法      官     吳登輝
                                  法      官     楊富強
以上正本證明與原本無異。
如對本判決上訴，須於判決送達後20日內向本院提出上訴狀，其
未表明上訴理由者，應於上訴後20日內向本院提出上訴理由書（
均須按他造當事人之人數附繕本）。上訴時應提出委任律師或具
有律師資格之人之委任狀，並依附註條文規定辦理。
中    華    民    國    95    年    4     月    26    日
                                   書  記  官    劉博文
附註：
民事訴訟法第466 條之1 ：
對於第二審判決上訴，上訴人應委任律師為訴訟代理人，但上訴
人或其法定代理人具有律師資格者，不在此限。
上訴人之配偶、三親等內之血親、二親等內之姻親，或上訴人為
法人、中央或地方機關時，其所屬專任人員具有律師資格並經法
院認適當者，亦得為第三審訴訟代理人。第1 項但書及第2 項情
形，應於提起上訴或委任時釋明之。


司法院資訊處製作；財團法人民間司法改革基金會備份。
